臺灣高等法院臺南分院刑事判決　　　　95年度上訴字第1437號
上　訴　人　臺灣雲林地方法院檢察署檢察官
上　訴　人
即　被　告　甲○○
上列上訴人因被告違反毒品危害防制條例案件，不服臺灣雲林地
方法院九十五年訴字第六八九號中華民國九十五年十一月七日第
一審判決（起訴案號：臺灣雲林地方法院檢察署九十五年毒偵字
第九六○、一○六九號），提起上訴，本院判決如下：
    主  文
原判決撤銷。
甲○○施用第一級毒品，累犯，處有期徒刑拾月，扣案注射針筒
壹支、橡膠止血帶壹條，均沒收之；又施用第二級毒品，累犯，
處有期徒刑肆月，扣案安非他命吸食器壹組、玻璃吸食器支，
均沒收之；又施用第二級毒品，累犯，處有期徒刑肆月，扣案安
非他命吸食器壹組、玻璃吸食器支，均沒收之。應執行有期徒
刑壹年肆月，扣案注射針筒壹支、橡膠止血帶壹條、安非他命吸
食器壹組、玻璃吸食器支，均沒收之。
    事  實
一、甲○○於民國（下同）九十四年間，因違反毒品危害防制條
    例案件，經法院判處有期徒刑七月確定，並於九十四年十一
    月四日縮刑執行完畢。又因施用毒品案件，經法院裁定送觀
    察勒戒後，認無繼續施用毒品傾向而經釋放，並由臺灣雲林
    地方法院檢察署檢察官於九十一年一月四日以九十年毒偵字
    第一○八六號為不起訴處分確定。復於九十一年間因施用毒
    品案件，經法院判處有期徒刑四月確定。
二、詎甲○○仍不知悔改，自九十五年七月一日至九十五年七月
    廿日止，在雲林縣西螺鎮○○路五八四號住處，以將甲基安
    非他命置入玻璃球，用火燒烤吸食煙霧方式，施用第二級毒
    品甲基安非他命二次。另自九十五年七月廿一日下午六時五
    十分許，回溯七十二小時內，在不詳處所，將海洛因放入針
    筒內注射方式，施用第一級毒品海洛因一次。(一)嗣先於九十
　　五年七月四日下午四時廿分許，經警持搜索票，前往甲○○
　  上開住處搜索時查獲，並扣得甲○○所有供施用第二級毒品
    甲基安非他命所用吸食器一組及玻璃吸食器三支，且經採尿
    （編號C307）送驗結果（經初步篩檢及確認檢驗結果）檢出
    尿液中有毒品「甲基安非他命」陽性反應。(二)復於九十五年
    七月廿一日下午六時五十分許，在雲林縣斗六市保庄里保庄
    三五號前為警查獲，並扣得甲○○所有注射針筒一支及橡膠
    止血帶一條，且經採尿（編號00000000）送驗結果，檢出尿
    液中有毒品「嗎啡及甲基安非他命」陽性反應。
三、案經彰化縣警察局北斗分局及雲林縣警察局斗六分局報請臺
    灣雲林地方法院檢察署檢察官偵查起訴。
    理  由
甲、證據能力部分：
    本件經被告甲○○於本院當庭表示認罪，而以簡式審判程序
    加以審理，有本院九十六年二月一日審判筆錄在卷足憑，則
    依刑事訴訟法第二百七十三條之二、同法第一百五十九條第
    二項規定，不適用傳聞法則有關限制證據能力相關規定，合
    先敘明。
乙、實體部分：
一、上揭事實，業據被告甲○○於警偵訊及原審暨本院審理時均
    坦承不諱，此外有詮昕科技股份有限公司於九十五年七月十
    七日、九十五年八月十八日出具濫用藥物尿液檢驗報告二份
    在卷可憑（詳九六○號偵查卷四五頁及一○六九號偵查卷二
    四頁）暨有扣案安非他命吸食器一組、玻璃吸食器三支，注
    射針筒一支及橡膠止血帶一條在卷可佐。足認被告上開自白
　　，核與事實相符，應可採信。是本件被告甲○○施用第一、
　  二級毒品犯行，事證明確，均堪認定。
二、查海洛因及甲基安非他命分係毒品危害防制條例第二條第二
    項第一、二款所定第一、二級毒品。核被告所為，係犯毒品
    危害防制條例第十條第一項施用第一級毒品罪及同條第二項
    施用第二級毒品罪。被告持有第一、二級毒品行為為其施用
    高度行為所吸收，均不另論。被告所犯施用第一級毒品一次
    、第二級毒品二次，其各次犯意各別，自應分論併罰。又被
    告前於九十四年間，因違反毒品危害防制條例案件，經法院
    判處徒刑七月確定，並於九十四年十一月四日縮刑執行完畢
    ，有臺灣高等法院被告前案紀錄表在卷可按。被告於受有期
    徒刑執行完畢，五年內再故意犯本件有期徒刑以上之罪，均
    為累犯，應均依修正前刑法第四十七條規定，各加重其刑。
三、原判決以被告罪證明確，因予論罪科刑，固非無見。惟查：
    (一)被告二次施用第二級毒品行為，自九十五年七月一日起廢
    除刑法第五十六條連續犯規定後，除行為係於時空密接所為
    ，符合接續犯要件時，論以一行為外，其餘均依數罪併罰處
    斷（台灣高等法院九十五年法律座談會第十三號提案決議參
    照），本件被告施用第二級毒品犯行，依二次採尿檢驗時間
    （分別為九十五年七月四日及同月廿一日）觀之，其施用時
    間難認係密接，自應依數罪併罰處斷，原判決依集合犯概念
    ，論以一罪，自有未洽。(二)又被告施用海洛因犯行，僅於九
    十五年七月廿一日下午六時五十分許，採尿送驗檢出一次毒
    品反應，依證據裁判法則，自僅能認被告於九十五年七月廿
    一日下午六時五十分許，回溯七十二小時內，在不詳處所，
    施用海洛因一次，原判決竟認被告有多次施用海洛因犯行，
    且係屬集合犯，認事用法亦有違誤。檢察官上訴意旨，指摘
    及此，為有理由，應由本院將原判決撤銷改判。爰審酌被告
    年紀輕輕，即曾因施用毒品，先後經觀察勒戒及法院判刑確
　　定，仍未戒絕毒品，再犯本件施用毒品犯行，顯見其戒毒意
　  志不堅，惟念其施用毒品乃自戕行為，尚未害及他人，犯後
    坦承犯行，態度良好等一切情狀，對被告分別量處如主文所
    示之刑，並定其應執行之刑為有期徒刑一年四月，以資懲儆
    。又扣案注射針筒一支、橡膠止血帶一條及安非他命吸食器
    一組、玻璃吸食器三支，均係被告所有且分別供施用第一級
    毒品海洛因及第二級毒品安非他命所用，業據被告供承在卷
    ，爰依刑法第三十八條第一項第二款規定，併予宣告沒收。
四、公訴意旨另以：詎甲○○自九十五年七月十五日起至九十五
    年七月廿日止，除事實欄所認定一次施用犯行外，又在不詳
    處所，以將海洛因放入針筒內注射方式，施用第一級毒品海
    洛因多次。另自九十五年六月三十日至九十五年七月廿日止
    ，除事實欄所認定二次施用犯行外，又在雲林縣西螺鎮○○
    路五八四號住處等處，以將甲基安非他命置入玻璃球內，用
    火燒烤吸食煙霧方式，施用第二級毒品甲基安非他命多次云
    云。惟查本件依卷存採尿檢驗證據顯示，被告僅有事實欄所
    認定施用第一級毒品一次及第二級毒品二次，餘均乏積極證
    據佐證，自難僅憑被告自白，即遽認被告有事實欄所認定犯
    行以外施用毒品行為。然公訴人認該部分犯行，與上開論罪
    科刑部分，有集合犯裁判上一罪關係，爰不另為無罪諭知。
五、至被告上訴意旨：原判決就被告施用第一級毒品部分，判處
    徒刑十一月，就施用第二級毒品部分判處徒刑八月，定應執
    行刑為徒刑一年六月，原判決僅減少徒刑一個月，此與一般
    判決合併定應執行刑後，均減少徒刑二個月不合。又被告施
    用毒品時間不長且未上癮，案發後已完全戒除，現被告有要
    好女友，又被告患有精神分裂症及癲癇，須長期服藥，請求
    從輕量刑云云。查裁判確定前犯數罪，分別宣告其罪刑者，
    應於各刑中之最長期以上，各刑合併之刑期以下，定其刑期
    ，刑法第五十一條第五款定有明文。本件原判決合併定應執
    行刑後，雖僅較各刑合併之刑期減少一個月，然仍屬在法定
    條件下，定其應執行刑，自於法無違。至被告犯後身體狀態
    不佳，並非得以據以減刑之法定依據。是被告上訴意旨所指
    各情，依上所述，均無理由，併此敘明。
六、關於刑法修正部分：
  (一)查九十五年七月一日生效施行新刑法第四十七條，雖將舊刑
    法第四十七條，修正限制為受徒刑之執行完畢，或一部之執
    行而赦免後，五年內「故意」再犯有期徒刑以上之罪者，始
    成立累犯。但上述新舊刑法規定，對本件被告故意犯施用毒
    品罪，並無「有利或不利」情形。依上說明，本件應無適用
    修正後刑法第二條第一項規定比較新舊法適用之問題（最高
    法院九十五年台上字第五五八九號判決參照）。
  (二)又新刑法於九十五年七月一日施行，其中新刑法第五十一條
    第五款，將多數有期徒刑，合併應執行之刑，提高為不得逾
    三十年。則新刑法施行後，自應依新法第二條第一項從舊從
    輕規定，適用最有利於行為人之法律。而舊刑法第五十一條
　　第五款規定，多數有期徒刑，合併應執行之刑時，不得逾二
　  十年。經比較新舊刑法規定，以舊刑法第五十一條第五款規
    定有利於行為人。是本件被告所犯上開數罪，所宣告之刑，
    自應適用舊刑法第五十一條第五款規定，定其應執行之刑，
    附此說明。
七、本件無「集合犯、接續犯」適用：
　(一)按我國過去司法實務上，從未認定吸毒為集合犯，所謂毒品
  　成癮性只是被告犯罪主觀動機，成癮性不等於犯罪故意，成
    癮性，也非毒品罪專有現象，其他如特殊性癖好性犯罪（偷
    窺狂、戀童癖）、或特殊偷竊犯罪（專偷女性內衣褲）也有
    成癮性現象。除非是時空密接的接續犯罪，否則難以僅因成
    癮性即可論以包括一罪。
  (二)又罪數的認定，最重要精神係以「充分評價」與「禁止雙重
    評價原則」，論罪既要充分顯露犯罪不法內涵，又不能重複
    處罰淪於過苛。然主張集合犯者，在於將本質上重複發生犯
    行，包括地評價為一罪，可免過苛處罰或雙重評價風險云云
    。然查施用毒品犯罪具有隱密性質，極少留下證據，偵查機
    關舉證，主要是依賴科學鑑定結果（驗尿報告、毛髮鑑定）
    ，如無鑑定證據，縱被告自白過去如何多次施用毒品，也難
    認定成立犯罪。因此，司法實務若針對吸毒犯行，各別論罪
    處罰，並無重複評價或過苛處罰疑慮。反之若採集合犯概念
    ，則有未能充分評價被告犯罪缺失，等於是變相鼓勵吸毒，
    不論被警察查到多少次，到最後均為一罪，行為人「吸了被
    抓，抓了放人，放了再吸，吸了再被抓」重複循環，無所顧
    忌，此豈是本次刑法刪除連續犯目的。
  (三)又過往連續犯概括一罪立法，造成審判範圍不確定，範圍忽
    大忽小，學者戲稱為「審判變形蟲」。尤其在院檢雙方對犯
    罪「概括犯意」認知不同，造成許多案件在院檢間，退案又
    併案，來來回回無所歸屬。既然本次刑法已於九十五年七月
    一日刪除連續犯適用，本院自不能將吸毒案件認為係「集合
    犯」為包括一罪，再讓連續犯審判變形蟲，死而復活。
  (四)本件被告為警查獲二次施用毒品行為，既均在九十五年七月
    一日連續犯規定廢除後，自應依被告遭警採尿查獲次數，依
    行為時法律，將被告多次施用第一、二級毒品犯行，分別依
    數罪併罰論處。原判決將被告先後多次施用第二級毒品犯行
    ，以集合犯概念，論以一罪，即有未當。至本件被告施用第
    一級毒品部分，在證據上則僅有一次採尿檢驗報告足以佐證
    被告自白，此外並無其他證據，已如前述，原判決認被告有
    多次施用第一級毒品犯行，自有未洽，併此說明。
據上論斷，應依刑事訴訟法第三百六十九條第一項前段、第三百
六十四條、第二百九十九條第一項前段，毒品危害防制條例第十
條第一項、第二項，刑法第十一條、第二條第一項前段、修正前
刑法第四十七條、刑法第三十八條第一項第二款、修正前刑法第
五十一條第五、九款，判決如主文。
本案經檢察官楊治宇到庭執行職務。
中　　華　　民　　國　　96　　年　　2　　月　　15 　　日
                  刑事第六庭    審判長法　官  蔡崇義
                                      法　官  杭起鶴
                                      法　官  董武全
以上正本證明與原本無異。
施用第一級毒品部分如不服本判決，應於收受本判決後十日內向
本院提出上訴書狀，其未敘述上訴之理由者並得於提起上訴後十
日內向本院補提理由書（均須按他造當事人之人數附繕本）。
其餘不得上訴。
　　　                              　書記官  汪姿秀
中　　華　　民　　國　　96　　年　　2　　月　　16 　　日
附錄法條：
毒品危害防制條例第十條：
施用第一級毒品者，處六月以上五年以下有期徒刑。
施用第二級毒品者，處三年以下有期徒刑。
